【裁判字號】    89,易,2576
【裁判日期】    900613
【裁判案由】    重利
【裁判全文】
臺灣臺北地方法院刑事判決                        八十九年度易字第二五七六號
    公  訴  人  臺灣臺北地方法院檢察署檢察官
    被      告  丙○○
    被      告  己○○
右列被告因重利案件，經檢察官提起公訴（八十九年度偵字第七０九號），本院判決
如左：
    主  文
丙○○、己○○共同連續乘他人急迫，貸以金錢，而取得與原本顯不相當之重利，各
處有期徒刑玖月。
    事  實
一、丙○○（綽號布袋）、己○○（綽號阿仁）、甲○○（綽號阿龍，通緝中）共同
    基於意圖牟取不法重利之概括犯意，自民國八十八年六月間起（起訴書誤載為三
    月間），迄同年八月下旬止，以台北市○○○路○段一四七巷一號七樓之一、之
    二租屋處為據點，於七樓之一開設「國際紋身藝術館」做為掩護，以00000
    000號電話對外聯繫，對不特定人放款並收取重利─以新台幣（下同）每一萬
    元為單位，原則上每七日為一期，每期利息二千元，月息達百分之八十以上（起
    訴書誤為：月息八十元），且借款時需預扣首期利息。三人共同在中國時報刊登
    「０二─00000000（電話號碼）─駕照、身分證借款、票貼」之廣告，
    乘丁○○、乙○○、戊○○等及不特定人需款孔急，陷於急迫之際，分別貸予款
    項、收取高額利息：
    (1)八十八年六月三十日，丁○○閱讀廣告後，撥接00000000號電話，與
      自稱「龍先生」之甲○○連絡，當日在台北市○○○路統領百貨後方東站泡沬
      紅茶店內，向甲○○借款二萬元，並依右述利率付息─預扣利息後，顏君實得
      一萬六千元；謝君同時書寫借據、機車買賣契約書各一份，並開具面額二萬元
      本票一張，連同機車行駛執照乙張交付林男做為擔保。謝君嗣後曾依約支付三
      期利息予林男，但無力償還本金與其餘利息，林男亦曾前往催討欠款。
    (2)同年七月六日，乙○○亦以同一電話與自稱「張先生」之甲○○連絡，雙方在
      台北市○○○路統領百貨後方東站泡沬紅茶店會面，張男借款五萬元，並依前
      述利率計息─預扣利息一萬元、手續費二千元，實得三萬八千元；張君除書立
      借據外，並開具面額五萬元本票一張，及交付自身駕駛執照做為擔保。張君依
      限交付第二期利息後，即將借款全數清償。
    (3)同日，戊○○亦撥接同一電話而與丙○○聯繫，二人在台北市景文高中附近見
      面，顏君商借二十萬元，雙方約定每十天一期，第一期利息二萬元（預扣），
      此後每期利息五千元，但顏君借得款項同時須將汽車行車執照、車籍資料、身
      分證做為擔保，並開具面額二十萬元支票、本票各一張、書立汽車讓渡契約書
      交付黃男，丙○○並留下0000000000號行動電話號碼供其連絡。迨
      同年月十五日，顏君償付上述本金，次日取回上述文件。同月二十日，顏君以
      上述行動電話號碼與丙○○再度連絡，商借二十萬元，二人約定以相同利率、
      擔保條件借款；顏君借款後，於同年月二十七日即還款。同年八月三十日，顏
      君復向丙○○借款，利率、擔保條件均與前次相同；由於顏君先行交付第一期
      利息，故實得十五萬元─同時開立面額十五萬元支票一張、面額十二萬七百元
      本票一張交付丙○○。
    嗣於八十八年九月十四日十四時三十分許，為警循線在上述租屋處當場查扣本票
    、借據、讓渡書、行照及客戶資料等物而得知上情。
二、案經警政署刑事警察局移送，由台灣台北地方法院檢察署檢察官偵查起訴。
    理  由
一、關於右述事實，被告丙○○、己○○均否認犯罪，辯解如下：
    (1)黃君辯稱：放高利貸是甲○○個人行為，和我無關。我只認識戊○○，有借錢
      給他，但不是高利貸（見審卷第四四頁）。我綽號「布袋」。刺青店電話是0
      0000000，不是00000000；那支應該是隔壁七樓之一的，那也
      是我租的，我住在隔壁，那支電話我都不知道，太久沒用了，電話承租戶不是
      我。0000000000號行動電話是我用的，是中華電信，我用了沒多就
      掉了，後來沒繼續使用。戊○○借錢時，確實有把車子原始證件、本票、支票
      ，好像還有一份讓渡書交給我；他借二十萬元，二個半月我只收二萬多元的利
      息，只有往來這一次而已（見審卷第四四至四六頁）。在警局做證的昌聖宗是
      事後才來的，他對事情不瞭解；我們有問他，他說是被警察打的。戊○○的那
      筆錢是我借他的，是朋友介紹的，寫讓渡書是怕戊○○跑掉。0000000
      0電話繳費的事情我不知道，我從來沒去繳電話費，都是甲○○去繳的。我們
      很少去店裡（見審卷第八０至八二頁）。
    (2)粘君辯稱：我本身沒放高利貸，我不知甲○○在做什麼，我也沒去登廣告。起
      訴書所說的三個人，我都不認識。刺青店電話是00000000，不是00
      000000；我沒綽號，叫「阿仁」（見審卷第四四至四六頁）。我在偵查
      中所說的是，丙○○是幫朋友的乾姐送貨款帳單，這次沒收錢（見審卷第七０
      頁）。可請丁○○、乙○○、戊○○等人指認我是否有放高利貸，實際都是甲○○做的；昌聖宗去警局，警方問他是否是我們員工，同時問他紋身電話如何
      處理，但筆錄卻寫成借錢的電話；昌聖宗的筆錄是警察寫好，叫他簽名的。我
      在偵查中所說的丙○○有去幫他乾姐收錢，不是指戊○○的那筆錢，是貨款（
      見審卷第八０至八三頁）。
二、經調查：
    (1)丙○○於檢訊時供稱，出事後才知道甲○○放高利貸，稍後又改口半個月前有
      聽人家說此事（見偵卷第七五頁正面），己○○則供稱黃男在出事前半個月已
      知悉此事（見同頁），二人說法已有所出入。再者，丙○○於警訊供明000
      00000號電話係店內電話（見偵卷第一四頁），於審理中卻改稱該電話係
      刺青店隔壁的電話（見審卷第四五頁），經提示前述筆錄後，黃君再改稱應該
      是自己在隔壁租屋處的（見同頁）。經向中華電股份有限公司函查該支電話當
      時繳費方式，該公司函覆係在櫃檯繳費，原裝機地址為台北市○○○路○段三
      八七號三樓（見審卷第四九、五一頁）；審理期日提示上述資料後，黃君改稱
      不知該支電話，電話費都是甲○○繳納（見審卷第八二頁）。黃君對於上述電
      話是否係刺青店內電話、何人使用竟無法合理說明，竟又要求甲○○付費，其
      供述顯屬可疑。況且，黃君既稱透過友人認識戊○○借款，何以顏君借款條件
      苛刻異常─需簽發支票、本票及汽車讓渡資料？可見黃君所述並非實情。
    (2)此外，己○○自稱發現甲○○經營地下錢莊後，有叫他不要做（見審卷第七四
      頁背面）；然而，己○○既係刺青店負責人之一，何以當時並未將林男解僱，
      僅是口頭制止？所述顯與常情不合。再者，黃君、粘君聲稱查獲時員工昌聖宗
      是剛去工作或是事後去工作，對店裡情形不瞭解等情；但是被告先前分別供稱
      在八十八年四或六月間即僱用昌聖宗（見偵卷第九頁正面、第十二頁背面），
      而本件查獲時間係八十八年九月，昌聖宗已在該處工作三個月以上，對於刺青
      店情形應已相當瞭解。顯見被告二人所辯並非可採。
    (3)右述借款事實，已由借款人丁○○、乙○○、戊○○分別於警訊時證述明確（
      見偵卷第三一至三二頁、三四至三五頁、三七至三九頁），並有磁片列印內容
      、並有身分證影本、本票、借據、讓渡書、行車執照等物扣案可證（見偵卷第
      四二至四九頁）。經查核顏君所供述雙方連絡電話，亦屬真正，此有台灣大哥
      大股份有限公司所提供電話資料一份在卷（見審卷第五五、五六頁）；堪信為
      真正。
    (4)此外，刺青店員工昌聖宗亦證稱甲○○確有放高利貸行為（見偵卷第九七頁背
      面）。丙○○、己○○共同經營刺青店，貸款利息七天一期，每期十分，第一
      次借款預扣二期利息，收利息主要是阿龍（甲○○），布袋（丙○○）偶爾也
      去收，借款時要開本票、借據等文件；磁片中戊○○、丁○○有來借錢（見偵
      卷第十八頁至十九頁背面）。
    綜上論述，本件事證明確，被告二人所辯不足採信，犯行足堪認定。
三、核被告所為均犯刑法第三百四十四條重利罪，被告二人與甲○○就上述行為，有
    犯意連絡、行為分擔，均為共同正犯（依據司法院大法官會議釋字第一０九號解
    釋，以自己共同犯罪之意思，參與實施犯罪構成要件以外之行為，或以自己共同
    犯罪意思，事前同謀，而由其中一部分人實施犯罪之行為者，均為共同正犯）。
    被告先後多重利行為，時間緊接，犯罪構成要件相同，顯係基於概括犯意反覆為
    之，為連續犯，以一罪論，並依法加重其刑。本院考慮上述情節，並參酌被告素
    行狀況、犯罪原因與手段、其行為對被害人所生危害程度、放款利率甚高、所得
    利益、犯罪後態度尚可但欠缺悔意等一切情狀，分別量處如主文所示之刑。
四、綜上所論，應依刑事訴訟法第二百九十九條第一項前段、刑法第二十八條、第五
    十六條、第三百四十四條、罰金罰鍰提高標準條例第一條前段，判決如主文。
中      華      民      國      九十      年      六      月    十三    日
                                臺灣台北地方法院刑事第一庭
                                      法  官    吳燁山
右正本證明與原本無異。
如不服本判決，應於判決送達後十日內，向本院提出上訴狀（應附影本）。
（本件審理程序並未使用交互詰問程序）
                  書記官    王黎輝
中      華      民      國      九十      年      六      月    十三    日
附錄本案論罪科刑法條全文：
刑法第三百四十四條
乘他人急迫、輕率或無經驗貸以金錢或其他物品，而取得與原本顯不相當之重利者，
處一年以下有期徒刑、拘役或科或併科一千元以下罰金。


司法院資訊處製作；財團法人民間司法改革基金會備份。
